【裁判字號】    97,上訴,2999
【裁判日期】    971028
【裁判案由】    偽造文書等
【裁判全文】
臺灣高等法院刑事判決                97年度上訴字第2999號
上  訴  人  台灣桃園地方法院檢察署檢察官
被      告  丙○○
指定辯護人  本院公設辯護人甲○○
上列上訴人因被告偽造文書等案件，不服台灣台北地方法院九十
六年度訴字第一五一九號，中華民國九十七年五月十二日第一審
判決（起訴案號：台灣桃園地方法院檢察署九十五年度偵字第一
一三九一號），提起上訴，本院判決如下：
    主  文
上訴駁回。
    理  由
一、公訴暨補充公訴意旨略以：被告丙○○基於意圖為自己不法
    所有及不法利益，以及行使偽造私文書之概括犯意，於民國
    九十三年十月間某日，向告訴人即其妹妹乙○○表示欲購買
    車號三Ｐ—五三六五號自用小客車，然因信用不好，無法登
    記為車主，商請乙○○出借名義登記為車主，因而取得乙○
    ○之身分證及健保卡；被告竟未經乙○○之同意，於九十三
    年十月十五日，在告訴人即桃園縣桃園市之「國泰世華銀行
    桃園桃興分行（下稱國泰世華銀行）」，冒用乙○○之名義
    偽填「國泰世華銀行」U-LIFE現金卡及汽車貸款申請書，並
    在「國泰世華銀行」U-LIFE現金卡（暨代償專案）申請書之
    「申請人」欄偽簽乙○○之姓名，又在「國泰世華銀行」汽
    車貸款申請暨個人資料表之「申請人」欄及汽車貸款契約書
    等文件之「立書人」欄上偽簽乙○○之姓名，而偽造表示乙
    ○○本人申辦上開現金卡及汽車貸款意思之私文書。被告復
    意圖供行使之用，在作為上開汽車貸款擔保之本票（面額為
    新台幣（下同）三十二萬元）「發票人」欄偽簽乙○○之姓
    名，完成發票行為後，而偽造以乙○○為發票人之本票一紙
    ，且於授權書（授權銀行填載到期日）之「立授權人」欄上
    簽名以偽造授權書，即將上開偽造之私文書及有價證券交付
    予不知情之銀行職員辦理相關貸款事宜而行使之；復於同年
    月十九日，在前開車輛之汽車買賣合約書、車輛動產抵押契
    約書、動產擔保交易動產抵押設定登記申請書等文件上偽簽
    乙○○之名，再持向「新竹區監理所桃園監理站」申請上開
    車輛之動產抵押權設定登記，使不知情之公務員登載於職務
    上所掌之公文書，足生損害於監理機關對動產擔保交易管理
    之正確性，使「國泰世華銀行」陷於錯誤，於九十三年十月
    二十日核撥三十二萬元之貸款，並於同年十月二十九日核發
    現金卡一張（卡號000000000000號）；被告取得現金卡後，
    自九十三年十一月一日起至九十五年二月二十一日止，連續
    在附表一所示之銀行提款機提領現金，共提領七萬六千零六
    十元；復承前揭概括犯意，於九十四年六月七日，冒用乙○
    ○之名義，向「國泰世華銀行」申請信用貸款及信用卡，並
    在申請書之「申請人」欄上偽簽乙○○之姓名，偽造表示由
    乙○○本人申辦貸款之私文書，並將上開申請書交付予不知
    情之銀行職員而行使之，使「國泰世華銀行」誤信為乙○○
    本人申請上揭貸款，而於同九十四年六月十日核撥三十萬元
    貸款；被告又意圖供行使之用，於同日在作為上開貸款擔保
    之本票（面額為三十萬元）「發票人」欄偽簽乙○○之姓名
    ，完成發票行為後，而偽造以乙○○為發票人之本票一紙，
    又在授權書（授權銀行填載到期日）、信用貸款約定事項之
    文件上偽簽乙○○之姓名，而將上開偽造之有價證券及私文
    書交付予不知情之銀行職員而行使之，嗣於同年六月十三日
    ，「國泰世華銀行」因誤信為乙○○本人申請前開信用卡，
    而核發MASTER信用卡一張（卡號0000000000000000號）；被
    告取得該信用卡後，自九十四年十月四日起至同年十二月十
    九日止，連續在如附表二所示之特約商店刷卡消費或預借現
    金，消費金額共計十三萬五千七百元。嗣乙○○接獲「國泰
    世華銀行」催繳信用卡帳款之通知，發現遭人冒名申辦信用
    卡及貸款，報警循線查獲。因認被告涉犯刑法第二百零一條
    第一項之偽造有價證券、第二百十六條、第二百十條之行使
    偽造私文書、第二百十四條之使公務員登載不實及第三百三
    十九條第一項、第二項之詐欺取財、詐欺得利、第三百三十
    九條之二之以不正方法由自動付款設備取得他人財物等罪嫌
    。
二、公訴人認被告涉有本件犯行，無非係以告訴人乙○○之指訴
    、國泰世華銀行汽車貸款申請書、現金卡申請書、汽車買賣
    合約書、車輛動產抵押契約書、動產擔保交易動產抵押設定
    登記申請書、信用貸款申請書、信用卡申請書、提款機監視
    錄影畫面翻拍照片、現金卡及信用卡消費明細等為其主要之
    論據。
三、被告於本院審理時並未到庭，惟其於原審堅詞否認有如公訴
    人所指之犯行，辯稱：伊係徵得同意始會使用三妹乙○○之
    名與「國泰世華銀行」為前揭各類金融交易，因此之故，渠
    二人且談妥其每月須支付乙○○五千元資為謝酬，支付方式
    或係託子范姜群昌前去乙○○住處交付，或為乙○○親來桃
    園市○○街三三號其開設之卡拉ＯＫ店收取，又首次借名辦
    理車貸等事宜，其係先委請四妹郭雪梅代為徵詢，後於乙○
    ○之女婿入厝宴客之際，席間再透過乙○○之子徐國強向之
    詢問意願，各次皆有清楚表明欲借名申辦貸款等事宜之意；
    再者，汽車貸款、現金卡借用現金、信用貸款及信用卡帳款
    ，其均有依約按期還款，係嗣本案發生後，乙○○至上址其
    開設之卡拉ＯＫ店喧鬧爭吵致未能繼續經營而歇業，方陷於
    欠缺資力還款之窘境，此為始料未及之事，於為貸款等事之
    初，並無拒付應還款項之意等語。經查：
  (一)證人郭雪梅於原審雖稱被告委其出面代向乙○○徵詢時，僅
    提及有關汽車過戶之事，未曾述明擬借用乙○○之名義貸款
    ，其並如是轉告且囑乙○○自行決定是否同意云云（見原審
    卷第二六０頁）；惟經辯護人詢以：（問：你在回答審判長
    問題時，你有提到是否要答應借名義給丙○○，你自己決定
    ，為何要這樣跟乙○○講？）我大姐（即指被告乙○○）的
    事情，我們兄弟姊妹都很清楚，我只是把大姐的話轉給乙○
    ○，讓他自己決定…（問：你的兄弟姊妹都很清楚丙○○的
    什麼事？）他有跟別人借錢，不清不楚的…（問：既然丙○
    ○只是託你出面向乙○○講借名義辦理汽車過戶及給錢的事
    而已，為何你會聯想到他跟別人借錢，且不清不楚的，還特
    別提醒乙○○？）我是怕她會連累到我三姐乙○○…（問：
    你為何會怕丙○○會連累到你三姐？）總歸一句話，丙○○
    做人沒有信用等語（見原審卷第二六四頁）；且再徵諸郭雪
    梅於原審結證稱：（問：丙○○做人沒有信用，代表他欠債
    會不還嗎？）對…如果有提到貸款的事情，我就不會跟我三
    姐講，因為丙○○信用不好等語（見原審卷第二六四、二六
    六頁），同指被告債信欠佳之意甚明。衡諸常情，若證人郭
    雪梅因憂慮被告債信不佳致有受累之虞，方特別提醒乙○○
    ；然若當初委請辦理之事與借貸無關，既未涉及被告之債信
    問題，郭雪梅何有特意如此提醒之必要？且證人郭雪梅經原
    審另詢以：（問：他欠債是他向別人借錢，他單純的請乙○
    ○借名讓他辦理過戶，既不是向乙○○借錢，又不是要用乙
    ○○的名字來辦理貸款，讓乙○○去承擔債務，即便丙○○
    信用不好，為何會因此而連累乙○○？），郭雪梅始稱：原
    本是拿乙○○的證件去貸款汽車，怎麼知道又會出現貸款、
    信用卡這部分等語（指九十四年六月七日之信用貸款及申辦
    信用卡部分）（見原審卷第二六四、二六五頁）。據上，可
    見證人郭雪梅此種經反覆盤詢之下方不假思索順口述明之事
    ，要確能反映內心實存之真意，當可採信。準此，可見證人
    郭雪梅作證之初稱未提及貸款之事云云，顯係意在迴護乙○
    ○之詞，自難率信。
  (二)證人徐國強於原審結證稱：（問：被告如何向你媽媽借的？
    ）當初是我妹婿請客，我阿姨（指被告）有來，也有跟我提
    過這件事，說他信用破產，不能將車子過戶到她名下，所以
    問我可不可以將車子過戶到我媽媽名下…（問：你阿姨說她
    信用破產，所以車子不能過戶她名下，你有無問為何不過戶
    到她兒子名下？）我沒有問，但據我所知，她兒子可能也是
    信用破產…（問：信用破產跟車子不能過戶她名下，有何關
    連，你有沒有問？）沒有等語（見原審卷第六一、六四頁）
    。按所謂「信用破產」係指債信不良，在金融或徵信機構留
    有不良註記，惟所影響者，當僅及於與金融機構之往來交易
    ，諸如貸款或申辦現金卡、信用卡等，至個人財產之處分或
    取得，則不受限制，此復為普通常識，此觀之證人即被告車
    貸部分之保證人黃若婷於原審結證稱：我知道被告跟我前男
    朋友（指被告之子范姜群昌）已經信用破產，不能辦貸款等
    語即明（見原審卷第一四六頁）。是以，值被告表明因信用
    破產始須借用乙○○之名辦理汽車過戶乙事之際，徐國強必
    知信用破產並不影響汽車之過戶，二者間毫無任何關聯性，
    惟其並未探詢何以信用破產將導致汽車無法過戶至本人名下
    之原委，細繹其由，除其業受清楚告知，徐國強早已心知肚
    明係須辦理車貸因而衹能借用其母乙○○名義為之此情外，
    當無他故。
  (三)證人范姜群昌於原審結證稱：自從三Ｐ－五三六五號自小客
    車過戶在乙○○名下後，其母親丙○○即固定交付金錢給乙
    ○○，每月至少一次，金額為五千元或幾千元，有時係其送
    至乙○○住處交付，有時係乙○○親來丙○○開設之卡拉Ｏ
    Ｋ店收取等語（見原審卷第二一三、二二０頁）；佐以黃若
    婷於原審亦結證稱：（問：妳知道被告與三阿姨即乙○○有
    無生意上的往來？）我不知道，但知道三阿姨曾跟被告拿錢
    ，金額我不知道…（問：妳如何得知？）被告有叫我前男友
    （指范姜群昌）拿錢給三阿姨等語（見原審卷第一四三、一
    四四頁）；證人即被告與告訴人乙○○二人之長兄郭貴春於
    原審亦結證稱曾在丙○○的卡拉ＯＫ店見過乙○○二、三次
    ，是不同月份，曾問過來此何事，乙○○稱向姐姐拿錢等語
    （見原審卷第二三二、二三四頁）。據此，足徵被告辯稱與
    乙○○談妥其每月須支付乙○○五千元資為謝酬，支付方式
    或係託子范姜群昌前去乙○○住處交付，或為乙○○親來其
    開設之卡拉ＯＫ店收取等語屬實。至乙○○稱只拿取一次五
    千元云云，核屬虛妄之詞，委無足採。職是，不論係基於姊
    妹親情，或因被告曾長期接濟乙○○維持生計以迄乙○○之
    子徐國強成長至國中時期止（見原審卷第二九一頁），為投
    桃報李，若單純借其名供被告辦理汽車過戶，既對己無損，
    復可償還前欠之情債，乙○○理應無償應允，何有每月索取
    報酬之必要？因之，若非乙○○之舉不僅在解被告燃眉之急
    ，對之構成莫大之恩，於己復須承擔一定之風險而有攬責之
    虞，為彌補或有之後遺症，遂趁機向被告索討固定金錢之給
    付為償，足徵被告辯稱有向乙○○表明須以其名義辦理貸款
    ，因此乃談妥每月支付五千元等語為真。
  (四)證人郭貴春於原審結證稱：（問：丙○○有提到說因為這件
    事發生後，乙○○經常到丙○○的店去鬧，讓他無法做生意
    ，最後只好把店收掉，這件事你是否聽過？）這件事我有聽
    到店裡的小姐講過說「你三妹也有來吵架」。…三妹是指乙
    ○○。店裡的小姐只跟我提到一次，…，後來沒有多久被告
    就說沒有開業了等語（見原審卷第三三八、三三九頁）。由
    此可見，被告辯稱本案發生後，乙○○前去其開設之卡拉Ｏ
    Ｋ店喧鬧爭吵致未能繼續經營而歇業等語，應非杜撰之語。
  (五)另截至九十五年六月十二日止，被告之信用貸款均有依約每
    月清償利息，另汽車貸款則依約按月清償本息至九十五年七
    月二十日，又信用卡帳款及現金卡卡債，亦皆有依約按月付
    款，各繳至九十五年五月二十二日、九十五年六月十九日，
    其中信用卡帳款曾於九十四年十月二十五日完全付清，現金
    卡卡債亦曾於九十四年八月一日悉數清償等情，有「國泰世
    華銀行」九十六年十一月八日函暨所附之「國泰世華銀行」
    信用卡歷史帳單明細、現金卡歷史交易明細紀錄、信用貸款
    歷史交易明細、汽車貸款交易明細等文件在卷可憑（見原審
    卷第二九至三八頁）。
  (六)綜上所述，可見被告辯稱首次辦理車貸及現金卡等事，有經
    過乙○○之同意等語，應非虛言。又衡諸乙○○語多悖離常
    情，是其稱第二次被告再向伊借用證件之際並未說明欲申辦
    信貸及信用卡云云，自難採信。況被告於首次辦理車貸等事
    之際，既已向乙○○述明原委且徵得同意，此期間猶依約按
    月給付報酬，在相互合作順利且各蒙其利之情況下，則其有
    再次借名辦理貸款之需時，當無匿情捏詞，推藉他故之必要
    ，佐此亦見第二次借用證件辦理信貸及信用卡等事，猶有徵
    得乙○○同意之情甚明。再者，第二次借用證件係被告親詢
    乙○○，未曾假手他人，此據被告及乙○○於原審審理時一
    致述明，因之，郭雪梅不知此事，核屬事理之必然，是郭雪
    梅於原審結證稱：原本是拿乙○○的證件去貸款汽車，怎麼
    知道又會出現貸款、信用卡這部分等語，自不足據為對被告
    不利之認定。另觀截至九十五年六月十二日止，被告之信用
    貸款均有依約每月清償利息，另汽車貸款則依約按月清償本
    息至九十五年七月二十日，又信用卡帳款及現金卡卡債，亦
    皆有依約按月付款，各繳至九十五年五月二十二日、九十五
    年六月十九日，其中信用卡帳款曾於九十四年十月二十五日
    完全付清，現金卡卡債亦曾於九十四年八月一日悉數清償等
    情，顯見辦妥各類金融交易後，被告皆有依約履行本身應為
    之對待給付。抑且，本案貸款期間，被告係經營卡拉ＯＫ店
    ，此據被告及證人乙○○、郭雪梅、郭貴春、范姜群昌、黃
    若婷各供明或述明在卷，既有開店經商營生，當有收入可期
    ，縱令曾處於虧損之境，若被告戳力經營，詳為籌謀，苦撐
    待變，非謂事業陷於虧損即無投注之價值，至若事與願違，
    終告頹勢難挽，係屬事前始料未及之事，亦難執此即謂被告
    早可預見於此，而認之有嗣將無法還款之認識；況依證人郭
    貴春上揭證述，本案發生後，乙○○前去其開設之卡拉ＯＫ
    店喧鬧爭吵致被告未能繼續經營而歇業，此更屬非預料之事
    ，要非為車貸等金融交易之際所可預見。從而，被告於借名
    為貸款等各項交易之初，主觀上實難認具有不願或已知欠缺
    還款資力之為自己不法所有之意圖，自難認其詐欺罪構成要
    件該當；且被告係徵得乙○○之同意，借其名為貸款等各項
    交易，是被告自亦不構成偽造有價證券、行使偽造私文書、
    使公務員登載不實等犯行。
四、原審以依現存之證據資料，尚難認被告有何公訴人所指涉犯
    行之證明，而認被告無罪，核無不合。檢察官上訴指摘原審
    判決不當，為無理由，應予駁回。
五、被告經合法傳喚，無正當理由不到庭，爰不待其陳述逕行判
    決。
據上論斷，應依刑事訴訟法第三百七十一條、第三百六十八條，
判決如主文。
本案經檢察官曾俊哲到庭執行職務。
中    華    民    國    97    年    10    月    28    日
                  刑事第十七庭  審判長法  官  趙功恆
                                      法  官  陳世宗
                                      法  官  陳憲裕
以上正本證明與原本無異。
如不服本判決，應於收受送達後十日內向本院提出上訴書狀，其
未敘述上訴之理由者並得於提起上訴後十日內向本院補提理由書
（均須按他造當事人之人數附繕本）。
                                      書記官  劉育妃
中    華    民    國    97    年    10    月    30    日


司法院資訊處製作；財團法人民間司法改革基金會備份。
